臺灣臺東地方法院刑事裁定
109年度聲字第576號
聲明異議人
即受 刑 人  李俊宏



上列聲明異議人即受刑人因竊盜案件，對於臺灣臺東地方檢察署
檢察官執行之指揮，聲明異議，本院裁定如下：
    主  文
臺灣臺東地方檢察署中華民國一○九年九月二十四日東檢松辛一○
九執助三四三字第一○九九○一三四八三號函，將甲○○所繳納之刑
事保證金新臺幣壹萬元查扣轉繳另案犯罪所得之檢察官執行命令
，應予撤銷。
    理  由
一、聲明異議意旨略以：聲明異議人即受刑人甲○○（下稱異議人
    ）前因違反毒品危害防制條例案件，繳納刑事保證金新臺幣
    （下同）10,000元，經臺灣新竹地方檢察署（下稱新竹地檢
    署）囑託發還，臺灣臺東地方檢察署（下稱臺東地檢署）檢
    察官竟直接沒收查扣，惟該筆保證金係異議人辛苦工作所得
    ，並非犯罪所得，怎能查扣轉繳本院105年度易字第236號判
    決之犯罪所得，檢察官理應先發還保證金再執行犯罪所得查
    扣命令；目前在監保管金不夠，無法維持生活，有領到監所
    補助之生活用品，但監所3個月發1次日用品，並非可以使用
    3個月，有可能1個半月就用完，前次強制扣款沒有異議，因
    為有先讓其簽收留下1,000元後才執行剩餘部分，對於這次
    將保證金10,000元查扣轉繳另案犯罪所得，依法聲明異議等
    語。
二、按罰金、罰鍰、沒收及沒入之裁判，應依檢察官之命令執行
    之；前條裁判之執行，準用執行民事裁判之規定；債務人依
    法領取之社會保險給付或其對於第三人之債權，係維持債務
    人及其共同生活之親屬生活所必需者，不得為強制執行，刑
    事訴訟法第470條第1項前段、第471條第1項、強制執行法第
    122條第2項分別定有明文。次按強制執行法對於維持債務人
    生活客觀上所需者，非欲藉此而予債務人寬裕之生活，而係
    兼顧人權，認有酌留之必要，即使對於受刑人「維持生活客
    觀所需」之標準或有差別，此項規範之適用亦無例外，上開
    刑事訴訟法第471條第1項規定沒收裁判之執行「準用」執行
    民事裁判之規定，就保障受刑人獄中人權之意旨，維持受刑
    人於監獄生活中最低生活所需之法規目的而言，在此範圍內
    亦有準用。又受刑人作業所獲取之勞作金屬其額外收入，而
    保管金乃其親友救濟受刑人之捐贈為受刑人之財產，二者均
    得為檢察官執行沒收處分抵償之標的。是檢察官指揮執行沒
    收，就受刑人勞作金及保管金等財產，若已兼顧受刑人在監
    執行生活所需，而依強制執行法相關規定意旨，酌留受刑人
    在監獄生活所需定額金錢者，除部分人員具特殊原因或特殊
    醫療需求等因素，允個別審酌外，即難謂有何不當（最高法
    院107年度台抗字第25號裁定意旨參照）。再依法務部矯正
    署107年6月4日法矯署勤字第10705003180號函，檢察署、強
    制或行政執行機關針對矯正機關收容人保管金及勞作金，辦
    理沒收、追徵或強制（行政）執行時，因近年來物價指數變
    動，經再審酌矯正機關收容人購置日常生活用品、醫療藥品
    、飲食補給及其他相關費用等生活需求，兼以考量男女性均
    有其特有之需求差異面向，為避免適用標準不一，徒增歧異
    困擾，建議收容人每月生活需求費用金額標準為3,000元（
    不區分男女性別），以供各相關機關執行之參考；另考量部
    分收容人仍具有特殊原因或其他醫療需求等因素，而有再提
    高酌留生活需求費用之必要，仍請檢察署、強制及行政執行
    機關依法個別審酌。
三、經查：
(一)異議人因竊盜案件，經本院以105年度易字第236號判決判處
    有期徒刑9月，並就未扣案犯罪所得收銀箱1個、白K金項鍊1
    條、鑽石戒指1枚、4,000元、14,640元均沒收，於全部或一
    部不能沒收或不宜執行沒收時，追徵其價額，已於106年9月
    30日確定，有該案判決書及臺灣高等法院被告前案紀錄表各
    1份附卷為憑。又上開判決宣告沒收、追徵犯罪所得部分，
    經臺東地檢署以106年度執沒字第435號執行，僅曾於發還該
    案保證金5,000元匯入法務部○○○○○○○專戶後，於107年3月22
    日扣得4,357元，其餘犯罪所得均尚未沒收、追徵完畢，有
    臺東地檢署110年1月5日東檢松辛106執沒435字第109901865
    5號函復說明暨所附資料1份在卷可稽，並經本院調取臺東地
    檢署106年度執沒字第435號卷查明無誤。
(二)依監獄及看守所收容人金錢與物品保管及管理辦法第2條第5
    款規定，保管金指收容人攜帶、外界送入之金錢，及在機關
    內除勞作金以外之其他所得，在機關所設專戶中保管者。查
    新竹地檢署以109年9月7日竹檢永執敬109執4267字第109903
    2197號函，囑託臺東地檢署發還異議人繳納之保證金，該筆
    保證金為10,000元，有臺東地檢署暫收款臨時收據1紙存卷
    可參，而異議人早於109年8月4日已入法務部○○○○○○○○○○○○○
    ○）執行，有前揭被告前案紀錄表為佐，無待異議人另行聲
    請，臺東地檢署即有發還保證金義務，若非經檢察官為沒收
    轉繳犯罪所得之執行指揮，勢應匯入臺東監獄專戶，該筆保
    證金10,000元應認與異議人在監保管金無異，不因於匯入監
    所專戶前檢察官之執行指揮而改變其性質，此與異議人在監
    所外財產尚須其主動行為介入後始有匯入監所專戶可言，自
    有不同，難謂就此無審酌異議人在監生活所需必要。況臺東
    地檢署經新竹地檢署囑託發還異議人保證金10,000元，異議
    人本得聲請發還，核屬異議人對第三人之債權，仍應依刑事
    訴訟法第471條第1項準用強制執行法第122條第2項規定，維
    持異議人在監生活所必需範圍內，不得為沒收、追徵犯罪所
    得對象。
(三)依臺東監獄110年1月26日東監總字第11000003160號函復說
    明，異議人入監時經發放基本生活物資，執行期間依監獄行
     刑法施行細則第40條第1項規定，發放貧困收容人補助物品
    1次，且異議人入監執行時僅攜帶1,740元作為保管金，於10
    9年8月14日支出後保管金結存為863元，此後異議人無論保
    管金或勞作金結存均未逾1,000元，有臺東監獄保管金分戶
    卡、勞作金分戶卡各1張附卷可考，顯低於前揭法務部矯正
    署函釋之收容人每月生活需求費用金額3,000元標準。臺東
    地檢署檢察官將應發還異議人之保證金10,000元全數追徵其
    犯罪所得，未慮及仍有連同異議人在監保管金、勞作金一併
    考量後，酌留維持其在監執行生活所需費用之必要，所為執
    行指揮難謂妥適，自應由本院將如主文所示之檢察官執行命
    令予以撤銷，以俾更為適法處理。
四、依刑事訴訟法第486條，裁定如主文。 　　
中　　華　　民　　國　　110 　年　　5 　　月　　18　　日
                  刑事第三庭  法　官　黃柏仁
以上正本證明與原本無異。
如不服本裁定，應於裁定送達後5日內向本院提出抗告狀（須附
繕本）。
「切勿逕送上級法院」
                              書記官  楊姿敏　　　　　　
中　　華　　民　　國　　110 　年　　5 　　月　　19　　日